【裁判字號】    97,上易,1313
【裁判日期】    970703
【裁判案由】    詐欺
【裁判全文】
臺灣高等法院刑事判決                97年度上易字第1313號
    上  訴  人  臺灣桃園地方法院檢察署檢察官
    被      告  丙○○
                          號
上列上訴人因被告詐欺案件，不服臺灣桃園地方法院97年度易字
第130號，中華民國97年4月9日第一審判決（起訴案號： 臺灣桃
園地方法院檢察署96年度偵字第22892號），提起上訴， 本院判
決如下：
    主  文
上訴駁回。
    事  實
一、丙○○依其社會生活經驗及智識程度，能預見提供自己帳戶
    之存摺、提款卡及提款卡密碼予他人，可能遭人將之作為從
    事詐欺取財等犯罪行為之工具，竟不違背其本意，基於幫助
    他人犯罪之不確定故意，而於民國96年7月17日（ 即丙○○
    至桃園縣楊梅鎮○○路221號 合作金庫商業銀行大成分行開
    戶當日）至96年7月20日（ 即甲○○、丁○○、乙○○遭犯
    罪集團成員詐騙之日）間之某日時，在台灣地區某不詳地點
    ，將其於96年7月17日向 合作金庫商業銀行大成分行所申請
    之帳號0000000000000000號存摺、金融卡及密碼，交付予真
    實姓名年籍不詳之成年人使用，藉以幫助成年人之犯罪集團
    成員從事財產犯罪之犯行。嗣該犯罪集團成員意圖為自己不
    法之所有，而基於詐欺取財之犯意，為下列行為：
  (一)於96年7月20日18時許，撥打電話予甲○○， 謊稱為網路拍
    賣賣家「漫漫魚」張會計及顏主任，因甲○○於網路購物之
    交易轉帳設定有誤，導致每月會遭扣款，要求甲○○依其指
    示至自動提款機（ATM）操作以改正錯誤， 致甲○○陷於錯
    誤而依其指示操作，分別於同日18時11分許、19時55分許匯
    款新台幣（下同）2萬1千2百24元、1萬1千1百26元至丙○○
    之前揭合作金庫帳戶內。
  (二)於96年7月20日19時許，撥打電話予丁○○， 謊稱為網路拍
    賣人員，因丁○○於網路購物上消費使用分期付款之方式有
    問題，要求丁○○將款項匯入指定之帳戶，否則即會繳納12
    期分期付款金額而無法取消，致丁○○陷於錯誤而依其指示
    操作，於同日19時32分許匯款2萬9千9百89元至 丙○○之前
    揭合作金庫帳戶內。
  (三)於96年7月20日20時許，撥打電話予乙○○， 謊稱為網路拍
    賣人員，因乙○○先前於網路購物使用分期付款功能，要求
    其至自動提款機（ATM）依其指示使用英文介面操作取消 ，
    致乙○○陷於錯誤而依其指示操作，於同日20時41分許匯款
    2萬9千9百89元至丙○○之前揭合作金庫帳戶內。
二、案經甲○○、丁○○、乙○○訴由台北縣政府警察局三重分
    局報請台灣桃園地方法院檢察署檢察官偵查起訴。
    理  由
一、證據能力：
  (一)本件認定事實所引用之本件卷內所有文書證據（郵政自動櫃
    員機交易明細表、合作金庫銀行新開戶建檔登錄單、各類存
    款分戶交易明細表），並無證據證明係公務員違背法定程序
    所取得，被告丙○○於本院審判終結前就卷內所有之卷證資
    料之證據能力均表示無意見，且卷內之文書證據，亦無刑事
    訴訟法第159條之4之顯有不可信之情況與不得作為證據之情
    形，則依刑事訴訟法第159條之5之規定，本件認定事實所引
    用之所有文書證據、物證等證據，均有證據能力。
  (二)刑事訴訟法第159條第1項雖規定，被告以外之人於審判外之
    言詞或書面陳述，除法律有規定外，不得作為證據。然同法
    第159條之5第1項、第2項亦規定，被告以外之人於審判外之
    言詞或書面陳述，經當事人於審判程序同意作為證據，法院
    審酌該言詞陳述或書面陳述作成時之情況，認為適當者，亦
    得為證據；當事人、代理人或辯護人於法院調查證據時，知
    有第159條第1項不得為證據之情形，而未於言詞辯論終結前
    聲明異議者，視為有前項之同意。經查，證人即被害人甲○○、丁○○、乙○○於警詢之證述，經檢察官引為證據，而
    被告於原審準備及審判程序中均未對證人甲○○、丁○○、
    乙○○於警詢之證述聲明異議，並於上訴後復未具狀或到庭
    聲明異議，依前揭法條， 應視為有同法第159條之5第1項之
    同意，而本院審酌證人甲○○、丁○○、乙○○係由警察製
    作筆錄，詢問過程亦無何不當或違法之情事，且與郵政自動
    櫃員機交易明細表、合作金庫銀行各類存款分戶交易明細表
    相符，認將證人甲○○、丁○○、乙○○之證述作為證據，
    並無不當，依前揭法條，自有證據能力，得為證據。
二、被告經合法傳喚未到庭陳述，惟據被告丙○○於原審所陳，
    矢口否認有何幫助詐欺之犯行，辯稱於開戶後約一週左右提
    款卡及存摺即遺失，其雖未報警，然有打電話向銀行通知云
    云。惟查：
  (一)上開合作金庫銀行帳戶係被告於96年7月17日開戶， 並於當
    日即領取金融卡一情，為被告所自承不諱（見原審97年3月2
    6日審判筆錄第7頁），並有合作金庫銀行各類存款分戶交易
    明細表在卷可稽（見偵查卷第28頁），足堪認定為真實。
  (二)甲○○於96年7月20日18時許，遭詐欺集團詐騙， 因而陷於
    錯誤而其依指示操作ATM，分別於同日18時11分許、 19時55
    分許匯款2萬1千2百24元、1萬1千1百26元至丙○○之前揭合
    作金庫帳戶內；丁○○於96年7月20日19時許， 遭詐欺集團
    詐騙，因而陷於錯誤而其依指示操作ATM， 於同日19時32分
    許匯款2萬9千9百89元至丙○○之前揭合作金庫帳戶內； 乙○○於96年7月20日20時許，遭詐欺集團詐騙， 因而陷於錯
    誤而其依指示操作ATM，於同日20時41分許匯款2萬9千9百89
    元至丙○○之前揭合作金庫帳戶內等情，業據證人即被害人
    甲○○、丁○○、乙○○證述屬實（見偵查卷第38至39、18
    至19、31頁），並有郵政自動櫃員機交易明細表六紙、合作
    金庫銀行各類存款分戶交易明細表1紙（見偵查卷第22、 34
    、40、28頁）可資佐憑，而合作金庫銀行各類存款分戶交易
    明細表內各被害人匯款之時間雖均顯示為96年7月23日， 惟
    依證人即合作金庫銀行大成分行大出納人員李偉麗證述：因
    為96年7月20日係星期五，於下午3時30分後之存款，會到星
    期一即96年7月23日才會入帳等語明確（見原審97年3月12日
    審判筆錄第3頁），故證人甲○○、丁○○、 乙○○因受詐
    欺而分別於前揭時間匯款至被告之前揭帳戶等情，洵堪認定
    。
  (三)被告辯稱係因薪資轉帳需要而申辦該帳戶，開戶後約一週左
    右提款卡及存摺即遺失，其雖未報警，然有打電話向銀行通
    知云云，惟查，被告如係為薪資轉帳而申辦該帳戶，則存摺
    及金融卡遺失後，卻未申請補發，顯與常情不符，且依合作
    金庫銀行各類存款分戶交易明細表顯示，並未有任何薪資匯
    入該帳戶；又被告於原審準備程序中亦陳稱：因為其叔叔會
    動我的東西，所以我才將存摺及提款卡隨時放在身上，以免
    被拿走；於原審審判時則陳稱：當時係進入便利超商購物，
    將存摺及提款卡放在腳踏車籃子上，出來後就不見了云云。
    按以被告如擔心存摺及提款卡遭叔叔拿走，豈有將存摺及提
    款卡隨意放在腳踏車籃子內之理，況且被告於遺失存摺及提
    款卡後，亦未至警局報案，其行為顯與常情有違，另參以證
    人李偉麗於原審亦到庭結證稱：被告並未向銀行掛失存摺及
    提款卡（見原審97年3月12日審判筆錄第4頁），更足證被告
    前揭辯詞不實。
  (四)按任何人均可辦理金融帳戶存摺、金融卡使用，如無正當理
    由，實無借用他人存摺、金融卡使用之理，而金融存摺、金
    融卡及密碼亦事關個人財產權益之保障，其專有性甚高，除
    非本人或與本人親密關係者，難認有何理由可自由流通使用
    該存摺、金融卡及密碼，一般人均有妥為保管及防止他人任
    意使用之認識，縱特殊情況偶需交付他人使用，亦必深入瞭
    解用途及合理性，始予提供，且該等專有物品如落入不明人
    士手中，而未加以闡明正常用途，極易被利用為與財產有關
    之犯罪工具，而有犯罪意圖者，非有正當理由，竟徵求他人
    提供帳戶，客觀上可預見其目的，係供為某筆資金之存入，
    後再行領出之用，且該筆資金之存入及提領過程係有意隱瞞
    其流程及行為人身分曝光之用意，一般人本於一般認知能力
    均易於瞭解，報章媒體復一再披露詐騙集團為規避查緝，故
    使用他人帳戶以遂行詐欺之不法犯罪態樣，被告為一智慮健
    全、有社會經驗之成年人，對此自難諉為不知，且被告任意
    交付帳戶存摺等物予他人，該人既有使用帳戶存摺之需，竟
    不思自行申辦，反大費周章收集他人帳戶使用，顯與一般交
    易常情相悖，則其用途實屬可疑，足證被告應可預見金融帳
    戶存摺、提款卡、密碼等物提供他人使用，將幫助他人實施
    財產犯罪，竟仍將其上開銀行帳戶存摺、金融卡及密碼交付
    該來路不明之人，是縱無證據證明被告明知該人之犯罪態樣
    係以該帳戶供詐欺取財之用，惟其顯具縱有人以其金融帳戶
    實施詐欺取財犯罪亦不違背其本意之幫助意思至明。
三、被告基於幫助之犯意，提供帳戶之存摺、提款卡、密碼給該
    犯罪集團之人得以順利收取向被害人詐騙所得之贓款，核其
    所為係犯刑法第30條第1項前段、 第339條第1項之詐欺取財
    罪之幫助犯，爰依刑法第30條第2項規定，減輕其刑。 被告
    以一幫助行為，使正犯得以詐騙被害人甲○○、丁○○、乙○○，係以一行為犯數罪，為同種想像競合，應從一幫助詐
    欺罪處斷。
四、原審因認被告罪證明確，引用刑法第30條第1項、第2項、第
    339條第1項、第41條第1項前段，刑法施行法第1條之1第1項
    、第2項前段之規定。並審酌被告素行、 犯罪行為導致犯罪
    追查不易，形成查緝死角，本件被害人有3名， 被告行為對
    被害人等及社會治安之危害非輕，及犯後矢口否認犯行等一
    切情狀，量處拘役58日，並諭知易科罰金之折算標準。對於
    被告前揭存摺、金融卡雖係被告所交付供詐欺集團使用之物
    ，因存摺、金融卡均未扣案，無從證明現仍存在，為免將來
    執行發生困難，爰不另為沒收之諭知，併予敘明。核其認事
    用法尚無不合，量刑亦稱妥適，公訴人執告訴人丁○○請求
    上訴意旨認被告未賠償告訴人之損害，且其犯後態度不佳，
    原審量刑過輕，請求撤銷原決，從重量刑云云，惟本院認被
    告係屬幫助犯，並非本件詐欺罪的主謀，原審所量處之刑尚
    難認有過輕之情，上訴並無理由，應予駁回。
五、被告經合法傳喚，無正當理由未到庭，爰不待其到庭陳述，
    逕行判決。
據上論斷，應依刑事訴訟法第368條、第371條，判決如主文。
本案經檢察官林炳雄到庭執行職務。
中    華    民    國    97    年    7     月    3     日
            刑事第４庭    審判長法  官  沈宜生
                                法  官  鄭水銓
                                法  官  周煙平
以上正本證明與原本無異。
不得上訴。
                                書記官  蕭麗珍
中    華    民    國    97    年    7     月    9     日
附錄：本案論罪科刑法條全文
刑法第339條第1項
意圖為自己或第三人不法之所有，以詐術使人將本人或第三人之
物交付者，處5年以下有期徒刑、拘役或科或併科1千元以下罰金
。
以前項方法得財產上不法之利益或使第三人得之者，亦同。
前二項之未遂犯罰之。


司法院資訊處製作；財團法人民間司法改革基金會備份。
